臺灣台中地方法院民事判決　九十三年度婚字第五六○號
　　原　　　告　乙○○
　　訴訟代理人　許蕙寶律師
　　複　代理人　王展星律師
　　被　　　告　甲○○
右當事人間離婚等事件，本院於民國九十三年七月二十日言詞辯論終結，判決如左：
    主      文
准原告與被告離婚。
原告其餘之訴駁回
訴訟費用由原告負擔二分之一，由被告負擔二分之一。
    事      實
甲、原告方面：
一、聲明：
  (一)先位部分：請求為判決確認原告與被告間之婚姻無效（婚姻關係不存在）。
  (二)備位部分：求為判決如主文所示。
二、陳述：
  (一)先位部分：兩造於民國（下同）八十三年二月七日申請結婚戶籍登記，惟當時並
    未舉行公開儀式、亦無宴客與結婚證書等，兩造間之婚姻當屬無效。為此，請求
    為判決確認原告與被告間之婚姻無效（或婚姻關係不存在）。
  (二)備位部分：兩造於雖於八十三年二月七日結婚，婚後兩造同居在台中縣太平市○
    ○路六四０巷十二號九樓，詎被告婚後二、三個月後即開始無故毆打原告；約八
    十四年底被告因不努力工作（開計程車為業），又不讓原告工作且不付生活費，
    兩造經常引起口角，被告卻狠心用甲苯潑灑原告臉部傷及眼睛，亦曾再三恫嚇原
    告要放火燒原告，甚曾持刀欲砍傷原告當時上班工作之老板（台中市東區某樣品
    鞋廠），兩造遂因此分居，而被告亦於八十七年九月十五日自行遷至台中市○○
    區○○里○○○○街五十七之二號後，行方從此不明，故自八十四年底起兩造即
    已不再同居，迄今已有八年之久，無重修和好之可能，破鏡已難重圓，自可認係
    難以維持婚姻之重大事由。綜上，兩造感情既已破裂，難以維持婚姻關係，為此
    本於民法第一千零五十二條第一項第三款及第二項請求准許裁判離婚。並請法院
    就原告主張數項訴訟標的之法律關係，選擇其中之一，為原告勝訴之判決。
三、證據：提出戶籍謄本三份，並請求傳訊證人劉家樑及原告之弟蔡順發。
乙、被告方面：
    被告未於言詞辯論期日到場，亦未提出任何書狀，作何有利於自己之聲明或陳述
    。
丙、本院依職權利用法務部戶役政連結作業系統查詢兩造之個人基本資料、並向臺灣
    高等法院調取被告之前案紀錄及被告在監在押紀錄、函請台中市警察局第五分局
    查訪被告實際住所、函請雲林斗六市戶政事務所查原告之遷居及結婚登記乙情。
    理　　由
一、本件被告受合法之通知，無正當理由，未於言詞辯論期日到場，經核無民事訴訟
    法第三百八十六條所列各款之情形，爰依原告之聲請，准由其一造辯論而為判決
    。
二、先位聲明部分：
  (一)按結婚，應有公開之儀式及二位以上之證人；結婚不具備前揭法定方式者，無效
    ，民法第九百八十二條第一項、第九百八十八條第一款分別定有明文。又民法第
    九百八十二條第二項：「經依戶籍法為結婚之登記者，推定其已結婚」之規定，
    僅屬程序上舉證責任轉移之特別規定，非謂經依戶籍法為結婚之登記者，即有效
    成立婚姻關係。而所謂結婚應有『公開儀式』，係指結婚當事人應行定式之禮儀
    ，使不特定人得以共見共聞，認識其為結婚行為已足，最高法院五十一年度台上
    字第五五一號著有判例可資參照。且按我國民法雖無婚姻不成立之規定，同法第
    七十三條對不具法律特別成立要件者，亦規定為「無效」，並未明確劃分「無效
    」與「不成立」之區別，但理論上法律行為必須成立後，才有是否無效之問題（
    參楊建華著問題析研民事訴訟法（二）第一二四至一二八頁），且民事訴訟法第
    五百六十八條第一項亦規定得提起「確認婚姻不成立」之訴，原告主張無效或不
    存在，尚有誤會。
  (二)第查，原告主張其與被告並未舉行公開之結婚儀式，僅因於八十三年二月七日填
    寫結婚證書，於同年月十三日至戶政機關辦理結婚登記，與民法第九百八十二條
    第一項規定之結婚之法定方式不合云云。然按，民法第九百八十二條第二項規定
    「經依戶籍法為結婚之登記者，推定其已結婚。」此一規定之立法理由乃為確保
    婚姻之法安定性，及為調整證明上之不利益之歸屬。此一規定乃係舉證責任減輕
    之制度之一環，在體系歸屬上乃舉證責任減輕中「法律別有規定」之訴訟前之減
    輕制度，亦即其係屬於實體法上將某要件（事實）藉由法律上推定，而將舉證責
    任轉換由原依舉證責任一般原則不須對該待證事實（結婚公開儀式）負舉證責任
    （本證）者對其相反事實（未有結婚公開儀式）負舉證責任。而此一經舉證責任
    轉換而應負舉證責任者，其所提之證據乃係本證，而非反證（參月旦法學教室第
    十六期第18、19頁、姜世明著舉證責任轉換）。
  (三)揆之上開說明，本件兩造間既於八十三年二月七日已依戶籍法之規定辦妥結婚登
    記，自應推定其已結婚。原告如否認兩造間曾已結婚，依上開規定，「無結婚公
    開儀式」之待證事實，即應由原告負舉證責任。經查：原告主張兩造於八十三年
    二月七日申請結婚戶籍登記，惟當時並未舉行公開儀式、亦無宴客與結婚證書等
    ，兩造間之婚姻當屬無效（或婚姻關係不存在）等情。然查，兩造自八十三年二
    月間即於台中縣太平市○○路六四０巷十二號九樓共同生活，迄至八十四年間，
    業據原告陳明外，復有戶口名簿記載可憑；又徵之證人即原告之弟蔡順發到庭陳
    述：「（最近十年間，兩造之婚姻關係）我知道她已經與被告分居七、八年，我
    連她們結婚都不知道，只是透過朋友得知的。」及證人劉家樑陳述：「認識原告
    十年，我知道她已婚，但我不認識她先生，也沒有見過」等語，而斟酌兩造之主
    觀意願及客觀事實，並參考共同生活時間之長短及其動機；共同生活費用之
    多寡及其負擔；性生活之次數及其頻繁及程度；有無共同子女；彼此間之
    互動關係；其他足以認定有一般夫妻生活之事實。綜上所述及證人證詞觀之，
    均足以肯認兩造平日即共同生活，依兩造同居一家共同生活之外表，足以肯認同
    居之兩造間，已具有最起碼事實上之夫妻關係，而原告就「無結婚之公開儀式」
    乙情，復無法舉證以實其說，既無他證據可資佐證，本院遽難憑採。從而，原告
    求為判決確認原告與被告間之婚姻無效（婚姻關係不存在）等云云，於法未合，
    應以駁回。
三、備位部分
  (一)兩造間夫妻關係現仍存續中，有戶籍謄本附卷可稽。
  (二)次按婚姻係以夫妻之共同生活為目的，配偶應互信互賴、相互協力，以保持共同
    生活之圓滿、安全及幸福，因而夫妻應相互尊重以增進情感和諧及誠摯之相處，
    此為維持婚姻之基礎，若此基礎不復存在，致夫妻無法共同生活，無復合之可能
    者，即應認有難以維持婚姻之重大事由存在。但其事由應由夫妻一方負責者，僅
    他方得請求離婚，是其所採者為消極破綻主義精神，而非積極破綻主義。關於是
    否為難以維持婚姻之重大事由，其判斷標準為婚姻是否已生破綻而無回復之希望
    。至民法第一千零五十二條第二項但書規定：「難以維持婚姻之重大事由應由夫
    妻之一方負責者，僅他方得請求離婚」，並非規範於夫妻雙方均可歸責時，禁止
    任何有責一方以婚姻無可維持之重大事由，提起離婚之訴。然亦非肯認單獨之有
    責配偶之離婚請求，否則無異承認恣意離婚，破壞婚姻秩序，且有背於道義，尤
    其違反自己清白（clean hands)之法理，有欠公允，同時亦與國民之法感情及倫
    理觀念不合。亦即一旦婚姻有違婚姻之目的，達破裂難以維持者，雙方縱均無過
    失或均有過失，亦均得請求離婚。惟如足以構成離婚原因之重大事由，應由夫妻
    之一方負責者，僅他方得請求離婚；倘若該重大事由，係夫妻間共同可歸責之過
    失行為所造成，夫妻雙方均須負責時，則應衡量比較雙方之有責程度，而許責任
    較輕之一方向應負主要責任之他方請求離婚，以符合公平；如雙方之有責程度相
    同，則雙方均得請求離婚，因而採消極（相對）破綻主義（最高法院八十八年台
    上字第一五一五號裁判、八十九年台上字第二三一六號裁判、九十年台上字第一
    九六五號、九十一年台上字第二０二三號裁判參照、89年11月台灣高等法院法律
    座談會參照）。又婚姻是否已生破綻而無回復之希望，應斟酌破壞夫妻共同生活
    之具體情事，是否客觀上達於動搖夫妻之共同生活，而喪失維持婚姻之意欲為斷
    。換言之，在當事人所主張難以維持婚姻之事實，在客觀上是否已達於倘處於同
    一境況，任何人均將喪失維持婚姻意欲之程度以決之。經查︰
    (1)被告於婚後二、三個月後即開始無故毆打原告；約八十四年底被告本身又不努
      力工作（開計程車為業），又不讓原告工作且不付生活費，兩造經常引起口角
      ，被告曾以甲苯潑灑原告臉部傷及眼睛，並曾再三恫嚇原告要放火燒原告，甚
      曾持刀欲砍傷原告當時上班工作之老板（台中市東區某樣品鞋廠），原告不堪
      被告屢次精神及身體暴力虐待等情，有證人即原告之弟蔡順發到庭陳述，其曾
      透過朋友得知被告經常對原告施以暴力等語（詳見本院九十三年七月二十日筆
      錄），顯見原告受被告毆打乙情，已於其弟之朋友圈流傳。本院依職權向臺灣
      高等法院調取被告之前案紀錄及被告在監在押紀錄，發覺被告確曾多次觸犯傷
      害罪，該傷害行為或非針對原告，但被告其性過於暴烈，情緒常難自抑，應堪
      肯認，證人之證述內容與原告所述相吻，參之證人蔡順發係原告之弟及友人，
      其與原告核屬親密，而婚姻關係有其私密之特性，常為外人無法以感官察知之
      情況下為之，僅有近親之人，因關係密切、契合，較外人能以其感官察知。而
      徵之證人蔡順發與被告有姻親關係，其親尚切，苟非有此事實，衡情應不致於
      杜撰誣陷前揭事實，亦無維護對造之必要。次觀證人劉家樑到庭陳述：「認識
      原告十年，我知道她已婚，（是否有見過原告身上有傷？）有見過一次，她的
      手臂有瘀青傷，因當時她穿短袖，那是她被潑甲苯搬出來之後的事，我問她手
      臂為何瘀青，她說是被她先生打的，見過她身上有傷就只有這次，她搬出來之
      後有跟我聊到她先生常常發脾氣，心情不好就會打她，事後聽她說她先生潑她
      甲苯的事情。」加以被告經合法通知，既不於言詞辯論期日到場爭執，復不提
      出書狀答辯以供本院斟酌，應認原告前揭主張為真實。是觀諸上情，兩證人上
      開證詞，應堪可採，據此，可認原告前揭指訴尚非憑空虛構。綜上各情，參互
      以觀，堪認原告主張被告於共同生活期間，絲毫不顧夫妻情份，動輒對原告施
      以暴力，且其所為已逾越夫妻通常所能忍受之程度，而有侵害人格尊嚴與人身
      安全，顯違夫妻共營美滿生活之本旨，應與事實相符，而可採信，故原告因而
      於八十四年逃離可能繼續遭受不法侵害之兩造共同生活地，移居他方，雖客觀
      上有不與被告同居之事實，惟主觀上尚屬維護已身之人身安全所為不得不然之
      方式，其未與被告同居，堪屬正當理由。
    (2)第查兩造於八十四年因上開事件而分居，而被告亦於八十七年九月十五日自行
      遷至台中市○○區○○里○○○○街五十七之二號後，更此行方不明，故自八
      十四年底起兩造即已不再同居，迄今已有八年之久乙情，證人蔡順發陳述：「
      （法官：最近十年間，兩造之婚姻關係）我知道她已經與被告分居七、八年，
      我連她們結婚都不知道，只是透過朋友得知的，我曾經聽朋友說姊夫會對姐姐
      施暴，我曾經要去找姊夫，但找不到人。」證人劉家樑陳述：「認識原告十年
      ，我知道她已婚，但我不認識她先生，也沒有見過，（法官：十年來原告是否
      有與她先生住在一起？）沒有，我聽她說因她先生會打她，但最近快十年都只
      見她一個人生活。」此外，本院按原告提出之戶籍謄本記載被告設籍處所「台
      中市北屯區○○○○街五七之二號」送達被告到庭之通知書，遭郵務機關以「
      遷移不明」為由予以退回，並未有人受領，此有本院郵務送達公文封及送達證
      書附卷可憑。再者，經本院依職權函請臺中市警察局第五分局派員查訪被告是
      否實際居住於上開戶籍地之結果，業經該分局函覆「該地現住戶為陳文進，其
      於八十九年八月始居上址，關於甲○○，陳文進表示未曾聽聞」，此有台中市
      警察局第五分局九十三年五月中分五刑字第○九三○○○一四三七七號函文暨
      戶卡片、偵訊（調查）筆錄在卷可參，經核與原告主張之情節悉相符合。是衡
      之上情，可證原告主張被告自離家後，即未再與原告同居生活乙節，堪信為真
      實。
    (3)綜上，被告於兩造共同生活期間，動輒因細故即遽而加諸傷害行為於原告，原
      告豈能免於恐懼及驚慌，進而營運共同之生活關係。而原告避居他地，被告未
      曾有過挽回之心，而被告亦於八十七年九月十五日自行遷至台中市○○區○○
      里○○○○街五十七之二號後，行方就此不明，被告是否有意規避原告，或刻
      意輕忽夫妻共同生活之神聖目的，實容疑義，是兩造除不再同居外，更互不相
      聯繫，九年婚姻生活竟有八年處分居狀態，觀之上情，益見兩造平日相處之情
      形，非但在主觀上，兩造婚姻生活已生嚴重磨擦，甚至於客觀上之長期分居，
      任何人如欲維繫此婚姻關係亦屬不可，是兩造心靈上無法契合外，更不能相互
      提攜照顧。是依雙方共同生活之全盤情況而觀察，被告施暴或不負擔家庭生計
      生活，已有所不該，其後之毆打原告，更顯被告無心維繫婚姻，最後行蹤成迷
      ，長久分居，更導致兩造婚姻關係實質上不復存在。是原告主張上情應認為屬
      於難以維持婚姻之重大事由，兩造結髮情義已絕，其難再與被告共同生活，維
      持婚姻，其受有不可忍受之痛苦，且兩造分居八餘年，難以維持婚姻之狀態，
      亦應由被告負主要責任乙節，自非無由。依上情節以觀，本院審酌原告所提之
      證據，自應認原告主張兩造不能和諧相處，被告不能扶持、尊重原告，原告認
      其精神上受有不可忍受之痛苦，兩造婚姻已生破綻，其基礎亦已動搖，已無法
      維持正常之婚姻生活乙情為真實。
  (三)按維護人格尊嚴與確保人身安全，為我國憲法保障人民自由權利之基本理念。而
    增進夫妻情感之和諧，防止家庭暴力之發生，以保護婚姻制度，亦為社會大眾所
    期待。且婚姻以夫妻之共同生活為其目的，夫妻應以誠摯相愛為基礎，共同建立
    和諧美滿幸福之家庭。徵之被告無視於原告人格尊嚴，率爾以暴力之方式動手傷
    害原告，此依一般社會通念已含有侮辱輕蔑對方之含意在內。再者，婚姻關係制
    度設計之本意，在使原來之個體透過此一關係獲得更多之幸福，如婚姻關係之維
    繫，僅為考量婚姻之形式，而反增痛苦，則有無繼續維繫之必要，已值存疑。此
    外，健全之一方於脫離婚姻關係後，當可擺脫婚姻之陰影，尋求自我實現之機會
    ，依憲法保障基本人權之精神，並無加以限制之必要，此與他方主觀上之嫌惡無
    關。是本件兩造上揭生活上敵對障礙，及分居長達八餘年，客觀上已達於不能排
    除之程度，則兩造徒有夫妻之名，用以羈伴雙方，亦為婚姻之目的所不容，任何
    人處於此情況下，均會有喪失維持婚姻之意欲，而同居義務及扶助乃夫妻關係最
    重要之基礎，捨此則難期婚姻關係之穩定與健全。況衡諸常情，被告若誠摯地希
    望與原告共同負起對家庭之責任，被告更應勉力為之，被告竟以不法侵害之方式
    騷擾、傷害原告，此依社會上一般觀念為體察，被告有此行為，著實對兩造的家
    庭產生不良的影響，是其恩斷義絕之程度，概然可見，此並導致兩造無從繼續保
    持共同生活之圓滿，而生婚姻之破綻。再斟酌婚姻關係中當事人之行為、態度、
    年齡、性格、教育程度，及兩造分居時間之久暫，綜合考量，應認雙方誠摰互信
    之感情基礎已動搖。又觀之本件兩造婚姻關係相處歷程，及長達八餘年分居之情
    事，已難認兩造之婚姻有積極謀取營運共同生活，以建立包括精神及肉體層面永
    久持續之生活關係。在此情境之下，欲期兩造夫妻生活圓滿，顯難達成，其婚姻
    基礎已頹，是兩造婚姻破裂顯已達難以維持之程度，自核與首開規定相符。綜上
    ，原告主張兩造間有不能維持婚姻之重大事由，核屬有據。而兩造間之婚姻既已
    生破綻，且依一般人之生活經驗，而顯無回復之希望，從而原告訴請裁判離婚，
    洵屬正當。本院參酌上開事證，認為兩造間之婚姻已生破綻，客觀上確實難以繼
    續維持婚姻共同生活，且顯無回復之希望。而兩造分居長達八年，相互扶持、彼
    此容忍之感情基礎已失，前揭爭執之責任歸屬，比較衡量雙方之有責程度，被告
    可責程度自高於原告。揆之首揭說明，原告依民法第一千零五十二條第二項請求
    判決離婚，洵屬正當，應予准許。
  (四)至原告本於民法第一千零五十二條第一項第三款、第二項數款項離婚事由（訴訟
    標的），請求判決離婚，按原告起訴以單一之聲明，主張數項訴訟標的之法律關
    係，並請求法院「選擇其中之一」為原告「勝訴判決」，而未定有先後之順序，
    此請求法院就原告之訴有理由時，就各該訴訟標的『擇一』為其勝訴判決者，此
    為訴之選擇合併（參姚瑞光教授著民事訴訟法論第三二０頁）。是原告其訴訟標
    的雖有數項，而僅有單一之聲明，其既以數項訴訟標的法律關係為選擇合併性之
    主張，本院為原告勝訴之判決時，既認其中一項訴訟標的為有理由者，即應為原
    告勝訴之判決。是本件原告上開請求，既經本院審認有理由而准予離婚，則原告
    另依據民法第一千零五十二條第一項第三款之規定訴請離婚，既為選擇合併，本
    院自無庸再予審認。又本件事實已臻明確，兩造其餘之攻擊及防禦方法並不影嚮
    本件之判斷，不予一一調查審究，併此敘明。
四、據上論結：原告之訴，為有理由，並依民事訴訟法第三百八十五條第一項前段、
    第七十九條，判決如主文。
中　　　華　　　民　　　國　　九十三　　年　　　八　　　月　　　三　　　日
                                      臺灣台中地方法院家事法庭
                                          法   　官　 楊  熾  光
右正本證明與原本無異。
如不服本判決，應於送達後廿日內，向本院提出上訴狀並表明上訴理由，如於本判決
宣示後送達前提起上訴者，應於判決送達後廿日內補提上訴理由書（須附繕本）。
中　　　華　　　民　　　國　　九十三　　年　　　八　　　月　　　三　　　日
                                          法院書記官
